【裁判字號】    95,上易,83
【裁判日期】    950502
【裁判案由】    詐欺
【裁判全文】
臺灣高等法院臺南分院刑事判決          95年度上易字第83號
上  訴  人  臺灣臺南地方法院檢察署檢察官
上  訴  人
即  被  告  乙○○
                    32號
選任辯護人  杜婉寧  律師
被      告  甲○○
                    32號
上列上訴人因被告詐欺案件，不服臺灣臺南地方法院94年度易緝
字第71號中華民國94年12月19日第一審判決（起訴案號：臺灣臺
南地方法院檢察署93年度偵緝字第1039、1050號），提起上訴，
本院判決如下：
    主  文
上訴駁回。
甲○○、乙○○均緩刑貳年。
    事  實
一、甲○○、乙○○二人前係夫妻關係（於民國九十一年十一月
    間離婚），並在台南縣歸仁鄉共同經營寵物店，明知渠等自
    八十九年初起，經濟已陷於困境，且尚積欠地下錢莊相當之
    債務，並無清償能力，竟共同基於意圖為自己不法所有之詐
    欺概括犯意，連續於九十一年五月十五日及九十二年一月二
    十日，分別佯稱欲購買該寵物店房屋（店面）、搭建鐵皮屋
    以為安置所經營寵物店內之大型犬隻為由，向丙○○各借款
    新台幣（下同）三十萬元及十八萬元，約定於領取甲○○之
    勞保老年給付時，一併清償該等借款，且分別簽發面額三十
    萬元及十八萬之本票各一紙以為擔保，致丙○○信以為真陷
    於錯誤，而如數交付，共計詐得四十八萬元。嗣於九十二年
    十一月十一日，甲○○領取勞保老年給付後，並未依約清償
    前開借款，經丙○○向勞保局查證得知後，即於九十二年十
    一月十三日，請求甲○○及乙○○清償上揭債務，而甲○○
    及乙○○明知於八十四年三月十日，甲○○已自欣國橡膠廠
    股份有限公司（下稱欣國公司）退職並領取資遺費五十五萬
    三千四百四十三元，已無其他退休金可自欣國公司領取，仍
    向丙○○偽稱：於九十三年一月一日甲○○得自欣國公司領
    取退休金，屆時將償還該等借款等語，並由甲○○書立切結
    書一紙，及由甲○○及乙○○共同簽發面額四十八萬元之本
    票一紙，以為搪塞，後甲○○及乙○○即逃逸無蹤，丙○○
    至此始知受騙。
二、案經丙○○訴請台灣台南地方法院檢察署檢察官偵查起訴。
    理  由
一、訊據被告甲○○、乙○○固坦認渠等前係夫妻關係，在台南
    縣歸仁鄉共同經營寵物店，自八十九年初起，經濟已陷於困
    窘，且尚積欠地下錢莊相當之債務，復於九十一年五月十五
    日及九十二年一月二十日，向告訴人丙○○分別借款三十萬
    元及十八萬元，並簽發本票二紙以為擔保，且於九十二年十
    一月十三日，由被告甲○○書立切結書一紙，及由被告甲○○及乙○○共同簽發面額四十八萬元之本票一紙等事實不諱
    ，在原審雖均矢口否認上揭犯行，被告甲○○辯稱：因於八
    十七年底，伊曾向丙○○夫妻借過錢，也是借三十萬元，該
    借款已於九十年底清償完畢，並丙○○夫妻有兼作放款收取
    利息之事，於九十一年五月十五日，係丙○○的太太陳英美
    主動問伊還有沒有缺錢，而向丙○○夫妻借款三十萬元，是
    伊並無向丙○○夫妻稱欲購買伊所經營寵物店店面之事，復
    於九十二年一月二十日，伊係以寵物店生意上資金週轉為由
    ，向陳英美借款十八萬元，並非以搭建鐵皮屋以為安置所經
    營寵物店內之大型犬隻為由借款，故伊均係向陳英美而非向
    丙○○借款的，又伊經常到丙○○夫妻家中打麻將，丙○○
    夫妻明知伊經濟狀況已經陷於困難，亦知伊向地下錢莊借高
    利貸，丙○○夫妻是為利息而同意借款的，上開借款約定利
    息是月息五分，後來經伊請求而降為月息三分，月息五分部
    分付到九十二年一月間，月息三分付到九十二年五、六月間
    云云。被告乙○○則辯稱：本件是甲○○自己向丙○○夫妻
    借款的，伊並不知情，後來因甲○○付不出利息，丙○○夫
    妻跑來找伊，始知上情，復於九十一年十一月十三日，係因
    丙○○夫妻說如果伊不簽本票就報警，伊因怕甲○○被關，
    所以才共同簽發本票，又以欲承買店面及搭建鐵皮屋為由借
    款，是八十七年間向丙○○夫妻借款時說的云云。惟在本院
    審理時均表示認罪，且已與告訴人達成民事上和解，請求給
    予自新機會等語。經本院查：
  (一)於九十一年五月十五日及九十二年一月二十日，被告甲○○
    確向告訴人丙○○（或陳英美）分別借款三十萬元及十八萬
    元，並簽發本票二紙以為擔保，且於九十二年十一月十三日
    ，由被告甲○○書立切結書一紙，及由被告甲○○及乙○○
    共同簽發面額四十八萬元之本票一紙交付之事實，業據被告
    甲○○於偵查及原審審理時供承不諱，核與證人即告訴人丙○○於偵查及原審審理時證述之情節大致相符，並有被告甲○○所簽發面額三十萬元、十八萬元之本票影本各一紙、被
    告甲○○及乙○○共同簽發面額四十八萬元之本票影本一紙
    、被告甲○○書立之切結書影本一紙（見九十二年度發查字
    第三七五○號第六、七頁）等附卷可稽。又被告甲○○於八
    十四年三月十日，已自欣國公司退職並領取資遺費五十五萬
    三千四百四十三元，及於九十二年十一月十一日，領取勞保
    老年給付一百十六萬五千五百元，此為被告甲○○及乙○○
    於偵查及原審審理時坦承不諱，且有欣國橡膠廠股份有限公
    司函暨資遣費領取收據各一紙、勞工保險申請書暨給付收據
    一紙等在卷可按（見九十二年度發查字第三七五○號第三十
    至三二頁）。是此部分事實，堪信屬真實。
  (二)復證人即告訴人丙○○之妻陳英美於原審審理時結證稱：伊
    認識被告夫妻超過五年了，認識時他們在工廠上班，後來共
    同經營寵物店，而被告夫妻從未向伊借過錢，本件借款三十
    萬元及十八萬元，是丙○○而非伊借給被告夫妻的，且伊家
    中的財務都是由丙○○在經手處理的，復伊知道被告夫妻有
    向丙○○借錢，因丙○○偶而會提起，並有看到被告夫妻向
    丙○○拿錢，但以何種理由向丙○○借錢的，伊並無當場聽
    到，只曾聽過丙○○說他們要借錢去買該寵物店店面，又上
    開借款的事情都是丙○○在處理，所以有無約定利息，及被
    告夫妻有無償還過本金或利息，伊均不知情，且伊亦未於九
    十二年間到被告夫妻的寵物店，向被告乙○○請求給付利息
    ，至於八十七、八十八年間，丙○○是否有借款三十萬元給
    被告夫妻過，伊因無經手，故不知道，且系爭借款三十萬元
    及十八萬元，計四十八萬元，是被告夫妻一起來拿錢的等語
    。又參以苟如被告甲○○所言，系爭二筆借款均係向證人陳
    英美所借得，則證人陳英美仍得以相同之告訴理由，主張被
    告等詐欺，何須大費周章推由告訴人丙○○主張係向丙○○
    借款？據此，足認系爭二筆借款，均係向告訴人丙○○借得
    ，而非向證人陳英美所借至明。是被告甲○○辯稱：系爭二
    筆借款，均係向陳英美而非向丙○○借得云云，與事實尚有
    不符，自難採信。
  (三)繼證人即告訴人丙○○於九十二年十一月二十六日偵查時證
    述：被告甲○○、乙○○夫妻於九十一年五月十五日稱欲購
    置房子，而向伊借款三十萬元，約定月息二分，並約定於領
    取勞保老年給付時償還，伊因基於朋友情誼並身邊有閒錢，
    即依約將款項借予被告等，後伊於九十二年十月十六日以甲○○身分證字號向勞保局查詢，勞保局回稱於九十二年十月
    十九日屆滿二十五年可以領取該老年給付，但被告甲○○稱
    要與欣國公司退休金，一併於九十三年一月一日領取，事後
    伊又向勞保局查證，得知勞保局於九十二年十一月十一日已
    將勞保老年給付匯入被告甲○○歸仁郵局之帳號內，然被告
    甲○○又稱因積欠別人一百萬元，並稱於欣國公司尚有一筆
    退休金得償還債務，故於九十二年十一月十三日簽立切結書
    ，約定於九十三年一月一日償還，且因被告甲○○於九十二
    年一月二十日再向伊借款十八萬元，故切結書始寫四十八萬
    元，並被告等係稱於領取勞保老年給付時一併清償債務，伊
    始同意第二次借款十八萬元，又當時被告等係稱要將租屋之
    店面改為自營之店面，所以伊認為他們經濟狀況良好，然被
    告等借得款項後，並未購買房子，且約定領取勞保老年給付
    時要償還借款，但領了未還，並稱領取公司退休金要償還而
    書立切結書，但伊事後向欣國公司查證，被告甲○○早已於
    八十四年間領取該公司退休金，所以伊認為被告甲○○、乙○○夫妻共同詐騙等語（見九十二年度發查字第三七五○號
    卷第三至五頁）。並於九十三年一月十二日偵查時證稱：被
    告甲○○、乙○○夫妻，第一次於九十一年五月十五日，向
    伊借款三十萬元，利息二分，並簽發本票以為擔保，給付三
    個月利息後就沒有再給了，第二次於九十二年一月二十日，
    再向伊借款十八萬元，亦簽發本票以為擔保，利息以民間慣
    例之利率給付，但被告收受借款後，並無給付利息，復於九
    十二年十一月十三日，因伊得知被告甲○○於九十二年十一
    月十一日，已領取勞保老年給付，請求被告等清償借款，被
    告等要求延期，並稱於九十三年一月一日自欣國公司領取退
    休金時，再行清償，所以被告甲○○除書立切結書外，並再
    由被告甲○○及乙○○共同簽發面額四十八萬元之本票，以
    為擔保，但被告等於簽發該四十八萬元之本票後三日，即逃
    逸不知所蹤，事後伊向欣國公司查詢，始知被告甲○○早已
    退休，而該面額四十八萬元之本票，實際上是九十二年十一
    月十三日開立，約定於九十三年一月二十日給付，是因被告
    甲○○寫錯了，所以變成是九十三年一月十三日簽發，並九
    十二年十一月十三日到期等語（見九十二年度發查字第三七
    五○號卷第二五、二六頁）。復於九十三年十一月二十四日
    偵查時證陳：被告等係以欲購買店面，而非以週轉為由，向
    伊借款三十萬元，且於被告甲○○領取勞保老年給付後，伊
    請求被告等清償時，被告甲○○稱係將該筆年金給付先行償
    還地下錢莊等語（見九十三年度偵緝字第一○三九號第十九
    、二十頁）。且於九十三年十二月二日偵查時證稱：當時被
    告等在台南縣歸仁鄉經營寵物店，因伊有養狗，曾帶寵物到
    被告等經營的寵物店美容，被告等稱店面是租的，想要把店
    面買下來，而向伊借款，並稱一年可以償還，伊剛好有一筆
    三十萬款項暫時沒用到，且見被告等的寵物店生意不錯，就
    同意借款，復伊知道該寵物店是被告乙○○開設的，被告甲○○係在欣國公司擔任幹部，並被告甲○○向伊稱欣國公司
    欲遷往大陸，而公司在永康還有工廠且係幹部，不用天天上
    班，有空時就在寵物店幫忙，故伊始知被告甲○○在欣國公
    司尚有退休金可領取等語（見九十三年度偵緝字第一○三九
    號卷第二五、二六頁）。又於原審審理時證稱：伊與被告等
    認識十多年了，被告等只有向伊借系爭二筆借款，計四十八
    萬元，除此之外，被告等並無再向伊借款過，復於九十一年
    五月十五日，係被告甲○○及乙○○夫妻在他們台南縣歸仁
    鄉的寵物店，向伊借款三十萬元，是以欲購買該寵物店店面
    為由，約定月息二分，後伊在住處將款項交付予被告等夫妻
    ，並由被告甲○○簽發本票交予伊，繼於九十二年一月二十
    日，被告甲○○再向伊借款十八萬元，係以渠等寵物店犬隻
    會吵到鄰居，欲在其龍崎鄉祖厝搭建鐵皮屋安置大型犬隻為
    由，亦係在寵物店內說要向伊借款，而在伊住處交付該十八
    萬元款項，復因被告甲○○稱有勞保老年給付可以領取，並
    稱於領取該老年給付時一併償還上開借款，伊始同意借予上
    開二筆款項，並因被告等為夫妻，所以伊認為一人簽名就可
    以了，故僅要求由被告甲○○簽發本票，又因於事後伊得知
    被告甲○○已領取勞保老年給付，但被告等未依約清償借款
    ，即向被告等請求償還，被告甲○○稱尚有欣國公司退休金
    ，但需待九十三年一月一日始得領取，故由被告甲○○書立
    切結書予伊，並再由被告甲○○及乙○○共同簽發面額四十
    八萬元之本票，因本票的到期日與發票日填顛倒了，故切結
    書與本票的日期才會不同，且因被告甲○○稱翌日先給付利
    息，並拿回先前二張本票，但後來就找不到被告甲○○，所
    以三張本票均在伊處等語（見原審九十四年十二月十五日審
    判筆錄）。
  (四)綜據證人即告訴人丙○○前揭證詞，並觀之卷附之被告甲○○於九十二年十一月十三日所書立之「切結書」，係記載：
    「本人就業於欣國橡膠廠，至民國九十三年一月一日屆滿退
    休，可領取退休金，本人提供欣國橡膠廠之退休金為保證向
    丙○○借款四十八萬元正，等本人退休金領取時，再償還丙○○，如有虛偽或不實之行為，願接受法律制裁，空口無憑
    ，特立此切結書」等語。足認被告甲○○及乙○○於九十一
    年五月十五日及九十二年一月二十日，分別以欲購買該寵物
    店房屋（店面）、搭建鐵皮屋以為安置所經營寵物店內之大
    型犬隻為由，向告訴人丙○○各借款三十萬元及十八萬元，
    約定於領取被告甲○○之勞保老年給付時清償該等借款，且
    簽發面額三十萬元及十八萬之本票各一紙以為擔保。嗣於九
    十二年十一月十三日，告訴人丙○○查詢勞保局，得知被告
    甲○○已於九十二年十一月十一日領取勞保老年給付，即請
    求被告等依約償還借款四十八萬元，被告甲○○即告知該勞
    保老年給付已先行償還地下錢莊借款，但於九十三年一月一
    日尚得自欣國公司領取退休金，屆時即得清償，故由被告甲○○書立前開切結書一紙，及由被告甲○○及乙○○共同簽
    發面額四十八萬元之本票一紙，以為搪塞等情，堪予認定。
  (五)又被告乙○○於九十三年十月二十一日偵查時辯稱：「（九
    十一年五月十五日以及九十二年一月二十日你們二人有無共
    同向丙○○借款三十萬及十八萬元？）有的」、「（問：借
    款時是不是說要買房子用的？）要週轉用的，我要做寵物繁
    殖用的，我要買母種。我沒有說要買房子用的」（見九十三
    年度偵緝字第一○三九號第十一頁）。復據證人即告訴人丙○○前開證詞，及證人陳英美於原審審理時證述：系爭借款
    三十萬元及十八萬元，計四十八萬元，是被告夫妻一起來拿
    錢的等語。且參以卷附面額四十八萬元之本票，係由被告甲○○及乙○○共同簽發，是苟如系爭二筆借款均係被告甲○○個人所為，被告乙○○焉會於二人已離婚之情形下，同意
    共同簽發前開面額四十八萬元之本票？況倘如被告乙○○所
    言，係因恐告訴人丙○○報警，致被告甲○○被關，始同意
    共同簽發該本票，然被告乙○○與被告甲○○前係夫妻關係
    ，當應知被告甲○○於八十四年三月十日，已自欣國公司領
    取退職資遺費，並其等已無資力清償系爭借款，則被告乙○○焉會僅因此而同意簽發本票，陷己於可能亦遭告訴而須負
    刑事責任之不利地位？準此，足見於九十一年五月十五日及
    九十二年一月二十日，係由被告甲○○及乙○○二人，向告
    訴人陳漢文分別借款三十萬元及十八萬元甚明。是被告乙○○事後翻異前詞，辯稱：本件是甲○○自己向丙○○夫妻借
    款的，伊並不知情，且於九十一年十一月十三日，係因丙○○夫妻說如果不簽切結書就報警，伊因怕甲○○被關，所以
    才共同簽立本票云云，應屬卸責之詞，不足採信。
  (六)再者，被告甲○○於原審準備程序時辯稱：伊經常到丙○○
    夫妻家中打麻將，丙○○夫妻明知伊經濟狀況已經陷於困難
    ，亦知伊向地下錢莊借高利貸，丙○○夫妻是為利息而同意
    借款的，且於九十一年五月十五日，係陳英美主動問伊還有
    沒有缺錢，而向丙○○夫妻借款三十萬元，並無向丙○○夫
    妻稱欲購買所經寵物店店面之事，復於九十二年一月二十日
    ，伊係以寵物店生意上資金週轉為由，向陳英美借款十八萬
    元，並非以搭建鐵皮屋以為安置所經營寵物店內之大型犬隻
    為由借款云云。準此，縱如被告甲○○所言，告訴人丙○○
    有兼作放款以收取利息之情事，然告訴人丙○○既知被告等
    經濟已陷於困窘，並有向地下錢莊借取高利貸，應已無償債
    能力，則告訴人丙○○夫妻豈會僅為賺取小額之利息，而主
    動向已無清償能力之被告等詢問是否欲借款，而將高達三十
    萬元之本金借予毫無清償能力之人？且焉會僅因被告等以資
    金週轉為由，並為賺取利息，而將高達十八萬之本金交予已
    在外積欠甚多債務，並係向地下錢莊借款之人，而棄自己之
    本金於不顧？是被告甲○○所辯上情，顯係事後推諉之詞，
    尚難採信。
  (七)綜合上述情節互核以觀，被告甲○○及乙○○於九十一年五
    月十五日及九十二年一月二十日，向告訴人丙○○借得系爭
    二筆款項時，顯已陷於經濟困難，已無清償能力，竟萌不法
    所有之意圖，向告訴人丙○○分別佯稱欲購買所經營寵物店
    店面及搭建鐵皮屋以為安置所經營寵物店內之大型犬隻為由
    ，向丙○○各借款三十萬元及十八萬元，約定於領取被告甲○○之勞保老年給付時，清償該等借款，以取信告訴人，並
    由被告甲○○簽發面額三十萬元及十八萬之本票各一紙以為
    擔保，致使告訴人丙○○信以為真陷於錯誤，而如數交付上
    開借款，是被告等有不法所有意圖及詐欺之故意，自堪認定
    。從而，本件事證明確，被告等上開犯行，均堪認定。
二、核被告甲○○、乙○○所為，均係犯刑法第三百三十九條第
    一項之詐欺取財罪。被告甲○○與乙○○就上揭犯行，有犯
    意聯絡及行為分擔，皆為共同正犯。被告等先後二次詐欺犯
    行，時間緊接，觸犯構成要件相同之罪名，顯係基於概括犯
    意反覆為之，依連續犯之規定論以一罪，並加重其刑。
三、原審以被告罪證明確，因予適用刑法第二十八條、第五十六
    條、第三百三十九條第一項，並審酌被告等之品行，犯罪之
    手段、目的，所詐得之金額達四十八萬元，事後亦未與告訴
    人達成民事和解，及犯後態度等一切情狀，分別量處甲○○
    、乙○○共同連續意圖為自己不法之所有，以詐術使人將本
    人之物交付，各處有期徒刑伍月，並均諭知易科罰金之折算
    標準，以資懲儆。本院經核原判決認事用法俱無不合，量刑
    亦稱妥適，被告等上訴意旨，以原判決量刑過重，指摘原判
    決不當，並無可取，為無理由，應予駁回；檢察官依告訴人
    之請求上訴，指摘被告迄今未和解，原判決量刑過輕，惟查
    被告在本院業已與告訴人達成民事上和解（本院卷第46頁）
    ，告訴人亦到庭表示願原諒被告，請求本院予以緩刑等情（
    本院卷第49頁），是檢察官上訴指稱未和解云云為無理由，
    應予駁回。查被告二人未曾受有期徒刑以上刑之宣告，有卷
    內前科表可查（本院卷第19、20頁），經此偵審教訓，應知
    警惕諒無再犯之虞，且乙○○目前在夜市受僱洗碗，薪水微
    薄但有固定工作，育有二子，一在義守大學就讀，另一子因
    體位過重而免役，均由乙○○扶養中，參酌其經濟上負擔及
    和解書尚應按月攤還至少8300元，至十萬元償還完畢止，本
    院認所宣告之刑，以暫不執行為適當，均併諭知緩刑二年，
    以勵自新。
據上論結，應依刑事訴訟法第368條、刑法第74條第1款，判決如
主文。
本案經檢察官劉得鉦到庭執行職務
中    華    民    國    95    年    5     月    2     日
                  刑事第六庭    審判長法  官  蔡崇義
                                      法  官  董武全
                                      法  官  侯明正
以上正本證明與原本無異。
不得上訴。
                                      書記官  李育儒
中    華    民    國    95    年    5     月    3     日
附錄法條：
刑法第三百三十九條第一項：
意圖為自己或他人不法之所有，以詐術使人將本人或第三人之物
交付者，處五年以下有期徒刑、拘役或科或併科一千元以下罰金
。


司法院資訊處製作；財團法人民間司法改革基金會備份。
